【裁判字號】    97,抗,821
【裁判日期】    970904
【裁判案由】    聲請單獨宣告沒收違禁物
【裁判全文】
臺灣高等法院刑事裁定                   97年度抗字第821號
抗  告  人  臺灣臺北地方法院檢察署檢察官
被      告  甲○○
上列抗告人因聲請單獨宣告沒收違禁物案件，不服臺灣臺北地方
法院中華民國九十七年七月七日裁定（九十七年度聲字第一五五
九號），提起抗告，本院裁定如下：
    主  文
抗告駁回。
    理  由
一、聲請意旨略以：臺灣臺北地方法院檢察署九十六年度毒偵字
    第二九三六號被告甲○○違反毒品危害防制條例案件，業對
    被告為不起訴處分確定，惟扣案之第二級毒品甲基安非他命
    一包及安非他命吸食器二組暨塑膠鏟管一支，均屬毒品危害
    防制條例第二條第二項第二款及第十一條第二項規定之違禁
    物，爰依法聲請單獨宣告沒收等語。
二、原法院裁定略以：上開扣案之毒品一包，經鑑驗結果確含有
    甲基安非他命成分，而為第二級毒品無誤，此有交通部民用
    航空局航空醫務中心毒品鑑定書一紙可憑，檢察官依前開規
    定，向原審法院聲請裁定宣告沒收銷燬之，原審法院經核屬
    實，認聲請為正當，裁定扣案之第二級毒品甲基安非他命一
    包沒收銷燬之，至扣案之安非他命吸食器二組暨塑膠鏟管一
    支，尚非專供施用毒品之器具，爰不予宣告沒收等語。
三、抗告意旨則稱：本件扣案之安非他命吸食器二組、塑膠鏟管
    一支，於性質上係屬專供施用毒品所用乙節，除為被告甲○
    ○坦承不諱，更有吸食器及鏟管照片一紙可稽。實務上以安
    非他命吸食器為專供施用毒品所用，須依毒品危害防制條例
    第十八條第一項前段宣告沒收銷燬乙節，亦有最高法院九十
    四年度臺上字第四四三三號、九十一年度臺非字第二一○號
    九十一年度台上字第一一０八號、八十八年度台上字第五０
    六七號等判決意旨可參。本件觀諸卷附扣案物品照片可知，
    該二組吸食器除供為吸食毒品所用外，顯無作為其他用途之
    可能，然原裁定就何以扣案之吸食器與塑膠鏟管可供日常生
    活工具使用，性質上非屬專供施用毒品之器具，全然未見說
    明，即逕予駁回沒收銷燬之聲請，自難認原裁定妥當。
四、按違禁物或專科沒收之物得單獨宣告沒收，刑法第四十條第
    二項定有明文；次按毒品危害防制條例第十八條第一項前段
    規定「施用毒品之器具」，應以「專供」為必要，係指器具
    本身性質上「專」供為製造、施用毒品之用者為限，若通常
    可以供他項用途之器具，以之代用，或將本來供為他用途之
    器具併湊後，臨時替代使用，以供製造、施用之器具，均非
    屬之，否則以果汁紙盒自製安非他命吸食器，即課以該條例
    第十一條第三項持有施用毒品器具罪，未免過苛。
    查本件吸食器並非於器具成形之初，即被設計專供施用毒品
    之用，再者，施用者所用之吸食器，率皆以廢物利用之方式
    ，利用吸管和玻璃瓶等自製而成，未聞有何專供吸食所用之
    器具出現並具有繼續使用之性質，自非屬專供施用毒品之器
    具；而扣案塑膠鏟管經查僅為普通吸管切割而成，亦顯非專
    供施用毒品之器具，而兩者亦均非違禁物甚為明確，依法自
    僅能依刑法第三十八條第一項第二款供犯罪所用之物宣告沒
    收，而不得依毒品危害防制條例第十八條第一項前段，單獨
    宣告沒收銷燬。
五、抗告人雖舉最高法院諸多判決以支持其見解，惟最高法院九
    十四年度臺上字第四四三三號係指：原審對於該安非他命吸
    食器，是否可供日常生活工具使用，性質上非屬僅供製造毒
    品之器具，則未據說明，即併依毒品危害防制條例第十九條
    第一項前段規定宣告沒收；九十一年度臺非字第二一○號判
    決係指：判決主文與理由不相符之情形；九十一年度台上字
    第一一０八號係指：查扣之吸食器壹組是否應依法諭知沒收
    銷燬？原判決均未進一步辨明，並於理由內說明；八十八年
    度台上字第五０六七號判決係指：原審判決就扣案之第一級
    毒品海洛因三二八點五○公克、第二級毒品安非他命十六點
    九八公克及含殘留毒品之夾鏈袋五只、專供施用毒品之吸食
    器一組，依法宣告沒收銷燬；電子秤一只、夾鏈袋一百十只
    （中型六十只、小型五十只）係上訴人所有供犯罪所用之物
    ，依法宣告沒收。
    惟認定犯罪事實係屬事實審法院之職權，扣案之吸食器究係
    何物，是否係「專供」施用毒品之器具，尚應依證據調查結
    果方得以明確認定，當不得就所謂「吸食器」一詞即一概認
    為係專供或非專供施用毒品之器具甚明，上開最高法院依事
    實審認定犯罪事實之結果而為前述見解，於本件自無法比附
    爰用。
六、綜上所述，本件原審以抗告人之聲請就上開吸食器二組及塑
    膠鏟管一支單獨宣告沒收銷燬，於法未合，而為駁回之諭知
    ，經核其認事用法均無不合。本件抗告人之抗告意旨指原審
    為駁回之裁定為不當，難認為有理由，應予駁回。
七、據上論結，應依刑事訴訟法第四百十二條，裁定如主文。
中    華    民    國    97    年    9     月    4     日
                  刑事第十八庭審判長法  官  吳鴻章
                                    法  官  徐昌錦
                                    法  官  陳健順
以上正本證明與原本無異。
不得再抗告。
                                    書記官  朱家惠
中    華    民    國    97    年    9     月    4     日


司法院資訊處製作；財團法人民間司法改革基金會備份。
